【裁判字號】    98,上易,111
【裁判日期】    981020
【裁判案由】    第三人異議之訴
【裁判全文】
臺灣高等法院臺南分院民事判決         98年度上易字第111號
上  訴  人  中華成長三資產管理股份有限公司
法定代理人  甲  ○
訴訟代理人  吳宏輝  律師
複代 理 人  劉興文  律師
被上 訴 人  乙○○
訴訟代理人  李孟哲  律師
上列當事人間請求第三人異議之訴事件，上訴人對於民國98年4
月23日臺灣臺南地方法院第一審判決（97年度訴字第961號）提
起上訴，本院於98年10月6日言詞辯論終結，判決如下：
    主      文
上訴駁回。
第二審訴訟費用由上訴人負擔。
    事實及理由
一、被上訴人起訴主張：坐落臺南市○○區○○段1283-l、1289
    -1、1294地號土地上之未保存登記房屋門牌號碼為台南市○
    ○區○○路4段713巷5號（下稱系爭建物），係其於民國70
    年間自行僱工興建，而原始取得該建物之所有權，嗣後並不
    因變更納稅義務人為訴外人丁○○即楊丁元而讓所有權變動
    。詎上訴人原審法院96年度執字第26892號給付借款強制執
    行事件，就系爭建物誤為債務人丁○○即楊丁元所有而予查
    封拍賣，與法未合，又目前強制執行程序尚未終結。爰依強
    制執行法第15條之規定，提起第三人異議之訴，求為判決撤
    銷對系爭建物之強制執行程序等語。原審為被上訴人勝訴之
    判決，並無不合。聲明求為判決：上訴駁回。
二、上訴人則以：否認系爭建物為被上訴人所有，其自應舉證證
    明系爭建物係其出資興建。雖被上訴人為系爭房屋之原始納
    稅義務人，然其後已於83年11月5日因夫妻聯合財產制名義
    而變更為債務人楊丁元名義。況於87年8月15日楊丁元提供
    系爭建物坐落基地向合作金庫借款辦理設定抵押權時，於不
    動產調查表上註記基地上有以楊丁元為納稅義務人之未保存
    登記建物，果若被上訴人乙○○為實際所有權人，在坐落土
    地設定抵押權予銀行時，為避免系爭建物將來有被拍賣之危
    險，何以不在設定抵押權時及時更正房屋稅籍登記，或對債
    權人提出異議，以保障自己權益。原審判決准被上訴人之請
    求，將系爭建物所為強制執行程序予以撤銷，即有未洽，爰
    提起上訴，聲明求為判決：
    (一)原判決廢棄。
    (二)被上訴人在第一審之訴駁回。
三、按結婚時屬於夫妻之財產，及婚姻關係存續中，夫妻所取得
    之財產，依74年6月3日民法親屬編修正前民法第1016條之規
    定，固為其聯合財產。但妻因同法第1013條第4款勞力所得
    之報酬，為妻之特有財產，依同條但書規定，不在其內。是
    婚姻關係存續中，夫妻所取得之財產，原則固為聯合財產。
    但妻於婚姻關係存續中以勞力所得之報酬，為妻之特有財產
    ，而非屬聯合財產。又妻以勞力所得報酬起造之不動產，僅
    勞力所得報酬之狀態有變更，該不動產仍為妻之特有財產或
    原有財產（參照最高法院75年台上字第1840號判例意旨）。
    又依民國74年6月3日修正民法第1017條第1項規定聯合財產
    中，夫或妻於結婚時所有之財產，及婚姻關係存續中取得之
    財產，為夫或妻之原有財產，各保有其所有權。又於74年6
    月4日以前結婚，並適用聯合財產制之夫妻，於婚姻關係存
    續中以妻名義在同日以前取得之不動產，而有於婚姻關係尚
    存續中且該不動產仍以妻之名義登記者，於施行法中華民國
    85年9月6日修正生效一年後，適用中華民國74年民法親屬編
    修正後之第1017條之規定。85年9月25日增訂之民法親屬編
    施行法第6條之1定有明文。
    經查：被上訴人與訴外人丁○○於民國45年間結婚，未為夫
    妻財產制之約定，為兩造所不爭，自應適用當時法定之聯合
    財產制。又被上訴人主張系爭建物係伊於婚姻關係存續中以
    自己勞力所得報酬出資興建，惟為上訴人所爭執，查：
    (一)證人即營建系爭建物的丙○○結證稱：門牌號碼為台南市
      安南區○○路○段713巷5號的房子是乙○○的房子，因為
      當時是乙○○叫我去蓋的…是我自已劃建築圖給原告看，
      且被上訴人趕時間，她大兒子趕著結婚，所以我印象比較
      深刻…我當時請款都跟她請（指原告乙○○）…我在系爭
      房屋施工的時候，沒有見過被上訴人的先生…因為系爭建
      物沒有申請建築執照，所以我也不知道土地是何人的，我
      當時是全包，總價金是215萬元左右，請款都是去被上訴
      人家請款的，都是被上訴人本人拿現金給我等語（見原審
      卷第70至74頁）。是被上訴人主張系爭建物係伊於婚姻關
      係存續中所出資興建，應可採信。
    (二)證人即被上訴人之女楊麗香證稱：對其父丁○○沒有什麼
      印象，不知從事什麼工作，大約在其國中升高中期間約民
      國64、65年左右就沒有跟家人住在一起，也沒有回來，也
      未拿錢回來過。當時被上訴人從事賣金紙、文具的商店賺
      錢養家。蓋系爭房屋的錢都是其母賣金紙、文具及做眼鏡
      代工賺錢存下來的，都由其一手負責，因未參與故不知花
      多少錢。伊在72年結婚，結婚以前都與被上訴人同住，結
      婚以後才離開家。原來住在別的兄楊甫仁大約在70、71年
      左右跟林秀逸結婚，生了三個小孩後離婚，後來有再婚時
      間不記得。原就在附近，住址不記得，在其兄結婚前即70
      -71年左右建好系爭房屋後即搬遷住進去。伊兄妹結婚時
      ，父親均有回來參加，亮個相就離開，未拿錢回來。父母
      幾乎沒有在聯絡。小孩與父親都沒有互動，不知系爭房子
      是父兄一起去借錢。亦不知房屋稅籍變更為父親名義。（
      見本院卷第62至64頁）。是被上訴人主張興建系爭建物之
      資金係其於婚姻關係存續中以自己勞力所得之報酬，應可
      採信。
    (三)綜上，被上訴人主張系爭建物係於婚姻關係存續中以自己
      勞力所得報酬之特有財產出資興建，應可信為真實。揆諸
      首開說明，被上訴人以勞力所得報酬之特有財產起造之系
      爭建物，僅勞力所得報酬之狀態有變更，系爭建物仍為被
      上訴人之特有財產，是被上訴人以系爭建物為其所有，應
      屬有據。
四、次按第三人就執行標的物，有足以排除強制執行之權利者，
    得於強制執行程序終結前，向執行法院對債權人提起異議之
    訴，此為強制執行法第15條所明定。而強制執行法第15條所
    謂就執行標的物有足以排除強制執行之權利者，係指對於執
    行標的物有所有權、典權、留置權、質權存在之情形之一者
    而言，最高法院亦著有44年台上字第721號判例足資參照。
    查：上訴人以受讓自臺灣省合作金庫對訴外人楊丁元即丁○
    ○、楊甫仁之債權，聲請對楊丁元、楊甫仁之財產及系爭建
    物為強制執行，聲請原審法院以96年度執字第26892號給付
    借款強制執行事件，對系爭建物查封在案，目前強制執行程
    序尚未終結之事實，為兩造所不爭執，並經調卷查核無訛，
    自屬真實。系爭建物係於婚姻關係存續中，被上訴人以自己
    勞力所得報酬之特有財產出資起造興建之系爭建物，仍為被
    上訴人之特有財產，而取得系爭建物之所有權，已如前述。
    從而被上訴人依首開規定提起本件訴訟，請求撤銷原審法院
    96年度執字第26892號給付借款強制執行事件對系爭建物所
    為強制執行程序，自屬有據。
五、綜上所述，本件被上訴人主張系爭建物為伊所有應為可採，
    上訴人所辯均為無可取。從而，被上訴人本於強制執行法第
    15條第三人異議之訴之法律關係，請求撤銷原審法院96年度
    執字第26892號給付借款強制執行事件對系爭建物所為強制
    執行程序，為有理由，應予准許。是則原審為被上訴人勝訴
    判決，於法並無不合。上訴意旨指摘原判決不當，求予廢棄
    改判，為無理由，應駁回其上訴。
六、本件事證已臻明確，兩造其他攻擊防禦方法並所提證據，經
    審酌後，認均與判決結果無礙，不再一一論述，併予敘明。
七、據上論結，本件上訴為無理由，依民事訴訟法第449條第1項
    、第78條，判決如主文。
中    華    民    國    98    年    10    月    20    日
                    民事第一庭  審判長法  官  丁振昌
                                      法  官  高明發
                                      法  官  李素靖
上為正本係照原本作成。
不得上訴。
中    華    民    國    98    年    10    月    21    日
                                      書記官  陳昆陽


司法院資訊處製作；財團法人民間司法改革基金會備份。
